---
title: "Trabalho Final"
author: "Diego Pontes, Elias Vieira, Matheus Bitarães"
date: "Abril, 2021"
output:
    pdf_document:
    fig_caption: yes
---


```{r, include=TRUE}
# Leitura de arquivos 
file_names = list.files(pattern="*.csv")
par(mfrow=c(3,3))
data <-  data.frame(matrix(ncol = 2, nrow = 0))
colnames(data) <- c("file_name","x")
for (file_name in file_names) {
  file <- read.csv(file=file_name, header = FALSE, sep=",")
  colnames(file) <- c("file_name","x")
  hist(file$x, breaks = 50, main=file_name)
  file$file_name <- rep(file_name,nrow(file))
  data <- rbind(data, file)
}
#write.csv(data, file = "all_data.csv")
```
```{r, include=TRUE}
# Boxplots
par(mar=c(4,10,1,1))
boxplot(x~file_name, data=data,
main = "Boxplots das Iterações",
#names = file_names,
las = 2,
#col = c("orange","orange", "red", "red"),
horizontal = TRUE,
ann=FALSE
)
```

```{r, include=TRUE}
#organizando em colunas para fazer o teste
data_sw <-  data.frame(matrix(ncol = 9, nrow = 100))
colnames(data_sw) <- c("m30c30","m50c30","m80c30","m30c50","m50c50","m80c50","m30c80","m50c80","m80c80")
for (c in 1:9) {
  for (r in 1:100) {
    data_sw[r,c] <- data[(c-1)*100+r,2]
  }
}
#data_sw
apply(data_sw, 2, shapiro.test)
```

teste de friedman: teste não paramétrico para encontrar diferenças em varias amostras.

o teste separa os blocos em colunas (igual foi feito abaixo), depois ordena cada coluna separadamente e armazena a soma. (https://www.statisticshowto.com/friedmans-test/)

FM critial: É um valor calculado de acordo com o némero de amostras e o nivel de confianca desejado


teste de kruskal wallis: 
O teste de Kruskal-Wallis é o análogo ao teste F utilizado na ANOVA 1 fator. Enquanto a análise de variância dos testes dependem da hipótese de que todas as populações em confronto são independentes e normalmente distribuídas, o teste de Kruskal-Wallis não coloca nenhuma restrição sobre a comparação. Suponha que os dados provenham de k amostras aleatórias independentes com tamanhos amostrais n1, n2, ..., nk sendo N = n1 + n2 + ... + nk o número total de elementos considerados em todas as amostras. (http://www.portalaction.com.br/tecnicas-nao-parametricas/teste-de-kruskal-wallis)
```{r, include=TRUE}
#write.csv(data_sw, file = "all_data.csv")
y <- c(data_sw$m30c30, data_sw$m50c30,data_sw$m80c30, data_sw$m30c50,data_sw$m50c50, data_sw$m80c50,data_sw$m30c80, data_sw$m50c80,data_sw$m80c80)
group <- as.factor(c(rep(1, length(data_sw$m30c30)), rep(2, length(data_sw$m50c30)), rep(3, length(data_sw$m80c30)), rep(4, length(data_sw$m30c50)), rep(5, length(data_sw$m50c50)), rep(6, length(data_sw$m80c50)), rep(7, length(data_sw$m30c80)), rep(8, length(data_sw$m50c80)), rep(9, length(data_sw$m80c80))))
datatable = cbind (y, group)

#aplicação do Friedman
friedman.test(datatable)
#aplicação do kruskal
kruskal.test(y~group, data=data_sw)
```
ainda nao consegui entender o que é esse chi-squared e o df.



referencia de nemenyi(https://www.real-statistics.com/one-way-analysis-of-variance-anova/kruskal-wallis-test/nemenyi-test-after-kw/)
```{r, include=TRUE}
if (!require(tsutils, quietly = TRUE)){
      suppressMessages(install.packages("tsutils"))
      }
library(tsutils)
teste <- as.matrix(data_sw)#, rownames=NULL, rownames.value=NULL, ...)
teste1 = nemenyi(teste,conf.level=0.95,plottype="matrix") # possiveis plots: "vline", "none", "mcb", "vmcb", "line", "matrix"
teste1 = nemenyi(teste,conf.level=0.95,plottype="vmcb") # possiveis plots: "vline", "none", "mcb", "vmcb", "line", "matrix"
print(teste1$means)
summary(teste1)
```
pra na notar que o m80c80, m80c30 e m80c50 são os melhores. Mas entre si eles nao tem muita distinção


```{r, include=TRUE}
if (!require(PMCMR, quietly = TRUE)){
      suppressMessages(install.packages("PMCMR"))
      }
library(PMCMR)
test2_a <- posthoc.kruskal.nemenyi.test(y ~ group, data=data)
test2_a
summary(test2_a)

#Correction tier are present
test2_b <- posthoc.kruskal.nemenyi.test(y~group, dist="Chisquare")
test2_b
summary(test2_b)
```


```{r, include=TRUE}
if (!require(dunn.test, quietly = TRUE)){
      suppressMessages(install.packages("dunn.test"))
      }
library(dunn.test)
test3 <- dunn.test (y,group)
summary(test3)
```



podemos testar os efeitos separamente. Primeiro pegar todas as amostras com pm fixo de 80% e comparar o efeito de se aumentar o cruzamento:
```{r}
library(tidyverse)
library(hrbrthemes)
library(viridis)
library(forcats)

teste <- as.matrix(select(data_sw, m30c30, m50c30, m80c30))#, rownames=NULL, rownames.value=NULL, ...)
teste1 = nemenyi(teste,conf.level=0.95,plottype="matrix") # possiveis plots: "vline", "none", "mcb", "vmcb", "line", "matrix"
teste1 = nemenyi(teste,conf.level=0.95,plottype="vmcb") # possiveis plots: "vline", "none", "mcb", "vmcb", "line", "matrix"
print(teste1$means)
summary(teste1)

teste <- as.matrix(select(data_sw, m30c50, m50c50, m80c50))#, rownames=NULL, rownames.value=NULL, ...)
teste1 = nemenyi(teste,conf.level=0.95,plottype="matrix") # possiveis plots: "vline", "none", "mcb", "vmcb", "line", "matrix"
teste1 = nemenyi(teste,conf.level=0.95,plottype="vmcb") # possiveis plots: "vline", "none", "mcb", "vmcb", "line", "matrix"
print(teste1$means)
summary(teste1)


teste <- as.matrix(select(data_sw, m30c80, m50c80, m80c80))#, rownames=NULL, rownames.value=NULL, ...)
teste1 = nemenyi(teste,conf.level=0.95,plottype="matrix") # possiveis plots: "vline", "none", "mcb", "vmcb", "line", "matrix"
teste1 = nemenyi(teste,conf.level=0.95,plottype="vmcb") # possiveis plots: "vline", "none", "mcb", "vmcb", "line", "matrix"
print(teste1$means)
summary(teste1)



teste <- as.matrix(select(data_sw, m30c30, m30c50, m30c80))#, rownames=NULL, rownames.value=NULL, ...)
teste1 = nemenyi(teste,conf.level=0.95,plottype="matrix") # possiveis plots: "vline", "none", "mcb", "vmcb", "line", "matrix"
teste1 = nemenyi(teste,conf.level=0.95,plottype="vmcb") # possiveis plots: "vline", "none", "mcb", "vmcb", "line", "matrix"
print(teste1$means)
summary(teste1)


teste <- as.matrix(select(data_sw, m50c30, m50c50, m50c80))#, rownames=NULL, rownames.value=NULL, ...)
teste1 = nemenyi(teste,conf.level=0.95,plottype="matrix") # possiveis plots: "vline", "none", "mcb", "vmcb", "line", "matrix"
teste1 = nemenyi(teste,conf.level=0.95,plottype="vmcb") # possiveis plots: "vline", "none", "mcb", "vmcb", "line", "matrix"
print(teste1$means)
summary(teste1)


teste <- as.matrix(select(data_sw, m80c30, m80c50, m80c80))#, rownames=NULL, rownames.value=NULL, ...)
teste1 = nemenyi(teste,conf.level=0.95,plottype="matrix") # possiveis plots: "vline", "none", "mcb", "vmcb", "line", "matrix"
teste1 = nemenyi(teste,conf.level=0.95,plottype="vmcb") # possiveis plots: "vline", "none", "mcb", "vmcb", "line", "matrix"
print(teste1$means)
summary(teste1)


```
```{r}
teste <- as.matrix(select(data_sw, m50c50, m50c80))#, rownames=NULL, rownames.value=NULL, ...)
teste1 = nemenyi(teste,conf.level=0.95,plottype="matrix") # possiveis plots: "vline", "none", "mcb", "vmcb", "line", "matrix"
teste1 = nemenyi(teste,conf.level=0.95,plottype="vmcb") # possiveis plots: "vline", "none", "mcb", "vmcb", "line", "matrix"
print(teste1$means)
summary(teste1)

```

```{r, include=TRUE}
# Libraries
# PLOT COLORIDO

library(tidyverse)
library(hrbrthemes)
library(viridis)
library(forcats)

# plot
p <- data %>%
  ggplot( aes(x=x, color=file_name, fill=file_name)) +
    geom_histogram(alpha=0.6, binwidth = 5) +
    scale_fill_viridis(discrete=TRUE) +
    scale_color_viridis(discrete=TRUE) +
    theme_ipsum() +
    theme(
      legend.position="none",
      panel.spacing = unit(0.2, "lines"),
      strip.text.x = element_text(size = 8)
    ) +
    xlab("") +
    ylab("distribuição de probabilidade (%)") +
    facet_wrap(~file_name)

last_plot()
```

```{r, include=TRUE}
# Libraries
# PLOT COLORIDO CONSIDERANDO VALORES ATÉ 1000 ITERAÇOES

library(tidyverse)
library(hrbrthemes)
library(viridis)
library(forcats)

# plot
p <- data %>%
  ggplot( aes(x=x, color=file_name, fill=file_name)) +
    geom_histogram(alpha=0.6, binwidth = 5) +
    scale_fill_viridis(discrete=TRUE) +
    scale_color_viridis(discrete=TRUE) +
    theme_ipsum() +
    theme(
      legend.position="none",
      panel.spacing = unit(0.2, "lines"),
      strip.text.x = element_text(size = 8)
    ) +
  
    xlim(c(0,1000))+
    xlab("") +
    ylab("distribuição de probabilidade (%)") +
    facet_wrap(~file_name)

last_plot()
```

